ACORDAO-COMPLETO-2391615

ACÓRDÃO 3763/2020 ATA 8/2020 - PRIMEIRA CÂMARA

VISTOS, relatados e discutidos estes autos de tomada de contas especial instaurada pelo Ministério do Turismo (MTur) em razão de irregularidades no Convênio 0277/2010 (Siconv 732967) , firmado com a Associação dos Amigos da Educação e Cultura do Norte do Paraná (Amen) para realizar o Festival Internacional de Londrina - edição 2010, 
ACORDAM os Ministros do Tribunal de Contas da União, reunidos em sessão da Primeira Câmara, ante as razões expostas pelo Relator, em:
9.1. considerar revéis os Srs. Luiz Aparecido Bertipaglia e Paulo Sergio Braz para todos os efeitos, dando-se prosseguimento ao processo, com fulcro no art. 12, § 3º, da Lei n. 8.443/1992;
9.2. julgar irregulares, nos termos dos arts. 1º, inciso I, 16, inciso III, alíneas "b" e "c", § 2º, da Lei 8.443/1992 c/c os arts. 19 e 23, inciso III, da mesma Lei, as contas dos Srs. Luiz Aparecido Bertipaglia e Paulo Sergio Braz, e da Associação dos Amigos da Educação e Cultura do Norte do Paraná - Amen, condenando-os, solidariamente, ao pagamento das importâncias a seguir especificadas, atualizadas monetariamente e acrescidas dos juros de mora, calculados a partir das datas discriminadas até a data da efetiva quitação do débito, fixando-lhes o prazo de quinze dias, para que comprovem, perante o Tribunal, o recolhimento das referidas quantias ao Tesouro Nacional, nos termos do art. 23, inciso III, alínea "a", da Lei 8.443/1992, abatendo-se, na oportunidade, os valores já ressarcidos:
	VALOR ORIGINAL (R$) 
	DATA DA OCORRÊNCIA

	3.149,98 (D) 
	5/7/2010

	6.749,97 (D) 
	5/7/2010

	7.109,96 (D) 
	5/7/2010

	6.511,47 (D) 
	5/7/2010

	6.479,97 (D) 
	5/7/2010

	6.209,97 (D) 
	5/7/2010

	84.795,00 (D) 
	5/7/2010

	4.611,25 (C) 
	17/9/2010

	5.045,11 (C) 
	11/10/2017

	5.074,38 (C) 
	13/11/2017

	9.3. aplicar individualmente aos Srs. Luiz Aparecido Bertipaglia e Paulo Sergio Braz e à Associação dos Amigos da Educação e Cultura do Norte do Paraná (Amen) a multa prevista no art. 57 da Lei 8.443/1992, no valor de R$ 30.000,00 (trinta mil reais) , fixando-lhes o prazo de quinze dias, a contar da notificação, para que comprovem, perante o Tribunal (art. 214, III, a, do Regimento Interno do TCU) , o recolhimento da dívida aos cofres do Tesouro Nacional, atualizada monetariamente desde a data deste acórdão até a do efetivo recolhimento, se pagas após o vencimento, na forma da legislação em vigor;
	9.4. autorizar, desde logo, a cobrança judicial das dívidas, caso não atendidas as notificações, na forma do disposto no art. 28, inciso II, da Lei 8.443/1992;
	9.5. autorizar também, desde logo, se requerido, com fundamento no art. 28, inciso I, da Lei 8.443, de 1992 c/c o art. 217, §§ 1º e 2º do Regimento Interno, o parcelamento da dívida em até 36 (trinta e seis) parcelas, incidindo sobre cada parcela, corrigida monetariamente, os correspondentes acréscimos legais fixando-lhe o prazo de quinze dias, a contar do recebimento da notificação, para comprovar perante o Tribunal o recolhimento da primeira parcela, e de trinta dias, a contar da parcela anterior, para comprovar os recolhimentos das demais parcelas, devendo incidir sobre cada valor mensal, atualizado monetariamente, os juros de mora devidos, no caso do débito, na forma prevista na legislação em vigor, alertando os responsáveis de que a falta de comprovação do recolhimento de qualquer parcela importará o vencimento antecipado do saldo devedor, nos termos do § 2º do art. 217 do Regimento Interno deste Tribunal;
	9.6. enviar cópia desta decisão à Procuradoria da República no Estado do Paraná, nos termos do § 3º do art. 16 da Lei 8.443/1992, para adoção das medidas cabíveis, ao Ministério do Turismo e aos responsáveis.

Tomada de Contas Especial instaurada pelo Ministério do Turismo em razão de irregularidades em convênio firmado para promover o Festival Internacional de Londrina/PR  edição 2010.

Primeira Câmara

Município de Londrina - PR.

3. Interessados/Responsáveis:
3.1. Interessado: Ministério do Turismo (vinculador) (05.457.283/0001-19)
3.2. Responsáveis: Associação dos Amigos da Educação e Cultura do Norte do Paraná (04.051.956/0001-73); Luiz Aparecido Bertipaglia (XXX.509.589-XX); Paulo Sergio Braz (XXX.230.009-XX).

13.1. Ministros presentes: Walton Alencar Rodrigues (Presidente), Benjamin Zymler (Relator), Bruno Dantas e Vital do Rêgo.
13.2. Ministros-Substitutos presentes: Augusto Sherman Cavalcanti e Weder de Oliveira.

ACORDAO-COMPLETO-2532509

Acórdão 2487/2022 - Primeira Câmara

BENJAMIN ZYMLER

Adoto como parte inicial do relatório a instrução elaborada por auditor da Secex/TCE (peça 65) , que contou com a anuência dos dirigentes da mencionada unidade técnica (peças 66 e 67) :
"1.	Trata-se de Tomada de Contas Especial instaurada pelo Ministério do Turismo (MTur) , em desfavor da Associação dos Amigos da Educação e Cultura do Norte do Paraná (Amen) e dos Srs. Luiz Aparecido Bertipaglia e Paulo Sérgio Braz, Presidente e Diretor Financeiro da Amen na gestão 2009-2013, tendo em vista a impugnação total de despesas do Convênio 0277/2010 (Siconv 732967) , celebrado entre o MTur e a referida entidade, para promover o evento intitulado Festival Internacional de Londrina - edição 2010 (Filo) , realizado entre 29/5/2010 e 27/6/2010 (Peça 1, p. 59-77) .
HISTÓRICO	
2.	O convênio foi firmado em 3/5/2010 no valor de R$ 333.335,00, sendo R$ 300.000,00 à conta do concedente e R$ 33.335,00 referentes à contrapartida financeira do convenente. Teve vigência de 03/05/2010 a 21/08/2010, com prazo para a apresentação da prestação de contas até 21/9/2010 (Peça 1, p. 65, 72-74 e 93) . Os recursos federais foram liberados por meio da Ordem Bancária 2010OB80108711 (Peça 1, p. 94) , emitida em 1/7/2010, e creditados na conta específica do ajuste em 5/7/2010 (Peça 55, p. 16) .
3.	O evento foi fiscalizado pelo concedente em 29/5/2010, dia de abertura do festival, por meio do Relatório de Supervisão in loco à Peça 1, p. 80-91, que apontou inconsistências em três etapas previstas no Plano de Trabalho (recepcionistas, vídeo/imagem e estandes) , e registrou a previsão de cobrança de ingressos nos dias 10 e 27/6/2010.
4.	A prestação de contas (Peças 55-62) foi analisada por meio da Nota Técnica de Análise 189/2011 (Peça 1, p. 99-106) , que concluiu que os elementos apresentados pela convenente não foram suficientes para a emissão de parecer técnico conclusivo a respeito do cumprimento do objeto do convênio, uma vez que não restou adequadamente comprovada a integralidade das despesas referentes aos serviços de recepcionista, segurança e limpeza, e à locação de estandes, arquibancada e equipamentos de vídeo/imagem, telões e projetores. Também não foi demonstrada a destinação dos recursos arrecadados com a venda de ingressos.
5.	Por meio dos Ofícios 4076/2013/CGCV/SPOA/SE/MTur (Peça 1, p. 112) , 128/2015/ CGCV/SPOA/SE/MTur (Peça 2, p. 1) , e 127/2015/CGCV/SPOA/SE/MTur (Peça 2, p. 3) , o Ministério do Turismo notificou o Sr. Luiz Aparecido Bertipaglia, a entidade convenente, e o Sr. Paulo Sérgio Braz, respectivamente. Os Avisos de Recebimento (AR) à Peça 1 (p. 120) e à Peça 2 (p. 5 e 6) , comprovam o recebimento das referidas notificações.
6.	Diante do não saneamento das irregularidades apontadas, e da não devolução dos recursos, instaurou-se a Tomada de Contas Especial. No Relatório de TCE 067/2015 (Peça 2, p. 23-27) concluiu-se que o prejuízo importaria no valor total dos recursos repassados, imputando-se a responsabilidade aos Srs. Luiz Aparecido Bertipaglia e Paulo Sérgio Braz, Presidente e Diretor Financeiro da Associação dos Amigos da Educação e Cultura do Norte do Paraná (Amen) , à época da vigência do convênio, em solidariedade com a referida entidade convenente.
7.	O Relatório de Auditoria 982/2015 da Controladoria Geral da União (Peça 2, p. 59-62) também chegou às mesmas conclusões. Após serem emitidos o Certificado de Auditoria, o Parecer do Dirigente e o Pronunciamento Ministerial (Peça 2, p. 63, 64 e 71) , o processo foi remetido a este Tribunal.
8.	Na instrução inicial (Peça 4) , a subunidade apontou a existência do processo de representação TC Processo 021.755/2012-4, autuado a partir de requerimento da Procuradoria da República no Município de Londrina/PR, concernente a irregularidades na aplicação de recursos financeiros repassados pela Funarte e pelo MTur à Amen, nos anos de 2008, 2009 e 2010, para a promoção do festival em tela. Entendendo que naquele processo as contas em apreço já teriam sido analisadas em profundidade e contexto mais abrangente, sem tampouco alcançar como resultado a devolução dos recursos repassados no âmbito do Convênio 0277/2010, conforme Acórdão 977/2015-TCU-Segunda Câmara (Rel. Min. Ana Arraes) , a subunidade concluiu não haver o que perseguir nesta TCE, sugerindo, de pronto, o seu arquivamento. A proposta foi acolhida pela unidade técnica (Peça 5) .
9.	Ao pronunciar-se, na forma regimental, o d. representante do Ministério Público junto ao Tribunal manifestou-se nos seguintes termos (Peça 6) :
9. (...) importa destacar que a presente TCE foi motivada por irregularidades na execução física do objeto do Convênio nº 0277/2010 (peça 2, p. 25) . A despeito da relevância e abrangência das análises empreendidas no âmbito do processo de representação mencionado, a realização de todos os componentes do objeto, segundo o Plano de Aplicação pactuado, não foi aferida naquela oportunidade. Por esse motivo, com as devidas vênias, discordo da proposta de arquivamento apresentada pela Secex/PR.
10. Posto isso, considero necessário rever o valor do débito quantificado (peça 2, p. 26) . Conforme a Nota Técnica de Análise nº 189/2011 (peça 1, p. 99-106) , entre os itens que compuseram o objeto pactuado, aqueles essenciais para caracterizar a realização do evento, referentes a apresentações e atividades culturais, foram devidamente comprovados. As pendências foram observadas em relação aos itens de caráter assessório, como serviços de apoio e locação de equipamentos.
11. Não se trata, portanto, de inexecução da avença, desvio de finalidade ou omissão no dever de prestar contas, mas de impugnação das despesas referentes aos itens cuja execução física não foi adequadamente comprovada, justificando apenas a restituição parcial dos valores transferidos (peça 1, p. 71) . Dos recursos federais repassados, no total de R$ 300.000,00, as comprovações pendentes dizem respeito às etapas de menor relevância, as quais totalizam R$ 36.211,32 (12%) .
12. A esse valor, cabe acrescentar a receita obtida com a venda de ingressos (R$ 84.795,00; peça 4, p. 9) , cuja destinação não foi apresentada pela convenente. Tendo em vista a cláusula décima terceira do Convênio (peça 1, p. 74) e a jurisprudência desta Corte (Acórdão 96/2008-TCU-Plenário) , a arrecadação de recursos com a venda de ingressos deve ser revertida para a realização do evento ou restituída aos cofres da União, e os valores correspondentes devem integrar a prestação de contas do convênio. Destaco que esta questão, apesar de mencionada no TC nº Processo 021.755/2012-4, não restou esclarecida, tampouco foi objeto de análise específica naquele processo.
13. Feitas as considerações acima, este representante do Ministério Público/TCU, impossibilitado de emitir pronunciamento quanto ao mérito da questão, manifesta-se preliminarmente pela devolução dos autos à Secex/PR a fim de que os responsáveis sejam citados solidariamente pelo débito de R$ 121.006,32 (valor histórico) , em razão da falta de comprovação adequada da execução física de parcelas do objeto do Convênio nº 0277/2010, com impugnação parcial das despesas, e da obtenção de receitas com a venda de ingressos, sem a demonstração de que foram revertidas para a consecução do objeto conveniado ou recolhidas à conta do Tesouro Nacional.
10.	A manifestação da d. Procuradoria foi acolhida pelo Relator do feito, Exmo. Ministro Benjamin Zymler, no Despacho à Peça 7, o qual determinou a restituição dos autos à unidade, para adoção das medidas alvitradas pelo Parquet.
11.	Em cumprimento despacho do Relator foi efetuada a citação dos responsáveis, na seguinte forma:
	a) Associação dos Amigos da Educação e Cultura do Norte do Paraná - Amen (CNPJ 04.051.956/0001-73) :
	Ofício
	Data do Ofício
	Data de Recebimento do Ofício
	Nome do Recebedor do Ofício
	Observação
	Fim do Prazo para defesa

	Ofício 1040/2016-TCU/SECEX-PR (Peça 11) 
	1/9/2016
	6/10/2016 (AR à Peça 15) 
	Alcides Cândido de 
	Ofício recebido no endereço do responsável, conforme pesquisa de endereço no Sistema da Receita Federal (Peça 17) .
	21/10/2016

	b) Sr. Luiz Aparecido Bertipaglia (CPF XXX.509.589-XX) :
	Ofício
	Data do Ofício
	Data de Recebimento do Ofício
	Nome do Recebedor do Ofício
	Observação
	Fim do Prazo para defesa

	Ofício 1038/2016-TCU/SECEX-PR (Peça 12) 
	1/9/2016
	6/10/2016 (AR à Peça 16) 
	P. Barral 
	Ofício recebido no endereço do responsável, conforme pesquisa de endereço no Sistema da Receita Federal (Peça 18) .
	21/10/2016

	c) Sr. Paulo Sergio Braz (CPF XXX.230.009-XX) :
	Ofício
	Data do Ofício
	Data de Recebimento do Ofício
	Nome do Recebedor do Ofício
	Observação
	Fim do Prazo para defesa

	Ofício 1039/2016-TCU/SECEX-PR (Peça 13) 
	1/9/2016
	6/10/2016 (AR à Peça 14) 
	Marli Rodrigues
	Ofício recebido no endereço do responsável, conforme pesquisa de endereço no Sistema da Receita Federal (Peça 19) .
	21/10/2016

12.	Assim, os responsáveis foram devidamente citados por meio dos ofícios acima informados, os quais foram devidamente recebidos, conforme os Avisos de Recebimento (AR) indicados.
13.	Transcorrido o prazo regimental, os Srs. Luiz Aparecido Bertipaglia e Paulo Sergio Braz permaneceram silentes, devendo ser considerados revéis, nos termos do art. 12, §3º, da Lei 8.443/1992.
14.	A Associação dos Amigos da Educação e Cultura do Norte do Paraná ingressou, em 28/7/2017, com pedido de parcelamento do débito (Peça 21) , nada alegando em relação aos valores e aos termos da citação. A instrução precedente (Peça 24) , opinou pelo deferimento do pedido e pelo sobrestamento da TCE, medidas que foram acolhidas pelo Ministro-Relator no Despacho à Peça 27.
15.	O deferimento do pedido de parcelamento do débito foi comunicado à entidade convenente por meio do Ofício 1390/2017-TCU/SECEX-PR, datado de 13/9/2017 (Peça 30) , que encaminhou a Guia de Recolhimento da União (GRU) à Peça 29, no valor de R$ 5.045,11, referente à primeira das 36 parcelas, e informou que a falta de pagamento de qualquer parcela da dívida implicaria no vencimento antecipado do saldo devedor, nos termos do art. 26, parágrafo único, da Lei 8.443/1992, c/c o art. 217, § 2º, do Regimento Interno do TCU, com a consequente remessa do processo para cobrança judicial. O Aviso de Recebimento à Peça 31 comprova que a notificação foi recebida em 4/10/2017 no endereço indicado no Sistema da Receita Federal (Peça 17) . 
16.	A entidade convenente comprovou o recolhimento das duas primeiras parcelas do débito, nos valores de R$ 5.045,11 e R$ 5.074,38, pagas em 11/10/2017 (Peça 32, p. 2) e 13/11/2017 (Peça 35) , respectivamente.
17.	Por meio do Ofício 0412/2018-TCU/SECEX-PR, datado de 15/5/2018 (Peça 43) , a entidade foi notificada, na pessoa do seu representante legal, Sr. Luiz Aparecido Bertipaglia, quanto ao não recolhimento das parcelas vencidas no período de Dezembro/2017 a Abril/2018, esclarecendo que a falta de pagamento de qualquer parcela da dívida implicaria no vencimento antecipado do saldo devedor. O Aviso de Recebimento à Peça 45 comprova que a notificação foi recebida no endereço indicado no Sistema da Receita Federal, à Peça 42.
18.	Ante o silêncio da entidade convenente, e considerando que a pesquisa ao SISGRU - Sistema de Gestão de Recolhimento da União, realizada em 14/6/2018 (Peça 47) , indicou o pagamento apenas das duas primeiras parcelas do débito, o processo foi instruído propondo-se que fosse distribuído para instrução de mérito (Peça 48) .
19.	Após solicitar e receber cópia integral dos autos (Peças 49 e 50) , através de procuradora devidamente constituída (Peça 51) , a entidade convenente, por meio do Ofício 068/2018-AMEN, datado de 10/10/2018 (Peça 52) , solicitou que a dívida fosse novamente parcelada em 36 vezes, alegando que dificuldades financeiras impediram-na de honrar o parcelamento autorizado em 2017. Em resposta, a unidade técnica enviou, em 31/10/2018, a mensagem eletrônica à Peça 53, remetendo as Guias de Recolhimento da União vencidas no período de Dezembro/2017 a Outubro/2018, solicitando "cópia do ato constitutivo atualizado da referida associação (por exemplo, estatuto social, atas etc.) ".
20.	Os autos foram então encaminhados para instrução.
EXAME TÉCNICO
21.	Verifica-se que consta dos autos o Ofício 0573/2013-TCU/ SECEX-PR (Peça 1, p. 107) , referenciando o TC Processo 021.755/2012-4, por meio do qual a então Secex-PR solicitou ao concedente que encaminhasse ao Tribunal cópia da prestação de contas do convênio em tela.
22. Assim, considerando que a referida documentação, constante das Peças 78-85 do TC Processo 021.755/2012-4, e indispensável ao exame de mérito da TCE, não se encontrava acostada ao presente processo, procedeu-se à sua juntada (Peças 55-62) .
23.	Ante a não comprovação do pagamento das parcelas do débito, cujo parcelamento foi autorizado pelo Ministro-Relator no Despacho à Peça 27, passa-se ao exame de mérito da TCE.
Do débito apurado nos autos
24.	Os ofícios que promoveram a citação dos responsáveis (Peças 11, 12 e 13) apontaram a não comprovação da execução parcial ou integral dos seguintes itens previstos no Plano de Trabalho do convênio (Peça 1, p. 14) :
	Etapa/Fase
	Valor previsto (R$) 
	Valor glosado (R$) 

	3 - Locação de estandes
	3.500,00
	3.149,98

	2 - Contratação de recepcionistas
	7.500,00
	6.749,97

	7 - Contratação de serviços de segurança
	7.900,00
	7.109,96

	13 -  Contratação de serviços de limpeza
	7.235,00
	6.511,47

	4 - Locação de arquibancada
	7.200,00
	6.479,97

	5- Locação de equipamentos de vídeo e imagem
	6.900,00
	6.209,97

25.	Os valores glosados correspondem exclusivamente às parcelas dos recursos federais previstos para cada uma das etapas indicadas, ou seja, correspondem às despesas previstas no Plano de Trabalho, deduzidas as respectivas parcelas da contrapartida financeira a cargo da convenente.
26.	Também compõe o débito a receita obtida com a venda de ingressos, no montante de R$ 84.795,00, cuja destinação não foi apresentada pela convenente, contrariando o disposto na alínea "kk", do item II, da Cláusula Terceira do termo do ajuste (Peça 1, p. 64) , que dispunha competir à convenente "assegurar e comprovar que os valores arrecadados com a cobrança de ingressos em shows e eventos ou venda de bens e serviços produzidos ou fornecidos no âmbito deste Convênio sejam revertidos para a consecução do objeto ou recolhidos à conta do Tesouro Nacional, quando for o caso". 
27.	Conforme registrado na instrução à Peça 4, a irregularidade foi apontada e quantificada nos autos do TC Processo 021.755/2012-4, autuado a partir de requerimento da Procuradoria da República no Município de Londrina/PR, concernente a irregularidades na aplicação de recursos financeiros repassados pela Funarte e pelo MTur à Amen, nos anos de 2008, 2009 e 2010, para a promoção do festival em tela. 
28.	Embora a data de ocorrência indicada nos aludidos ofícios de citação tenha sido a emissão da ordem bancária 2010OB80108711 (1/7/2010) (Peça 1, p. 94) , verifica-se que os recursos federais foram creditados na conta específica do ajuste em 5/7/2010 (Peça 55, p. 16) , devendo ser esta a data de ocorrência a ser adotada.
29.	Assim, considerando a devolução de recursos apontada na Nota Técnica de Análise Financeira 0571/2013 (Peça 1, p. 114) , em 17/9/2010, no valor de R$ 4.611,25, e o pagamento das duas primeiras prestações do parcelamento autorizado pelo Ministro-Relator no Despacho à Peça 27, nos valores de R$ 5.045,11 e R$ 5.074,38, em 11/10/2017 (Peça 32, p. 2) e 13/11/2017 (Peça 35) , respectivamente, conclui-se ser o seguinte o débito apurado na TCE:
	VALOR ORIGINAL (R$) 
	DATA DA OCORRÊNCIA

	3.149,98 (D) 
	5/7/2010

	6.749,97 (D) 
	5/7/2010

	7.109,96 (D) 
	5/7/2010

	6.511,47 (D) 
	5/7/2010

	6.479,97 (D) 
	5/7/2010

	6.209,97 (D) 
	5/7/2010

	84.795,00 (D) 
	5/7/2010

	4.611,25 (C) 
	17/9/2010

	5.045,11 (C) 
	11/10/2017

	5.074,38 (C) 
	13/11/2017

Da validade das citações
30.	Preliminarmente, cumpre tecer breves considerações sobre a forma como são realizadas as comunicações processuais no TCU. A esse respeito, destacam-se o art. 179 do Regimento Interno do TCU (Resolução 155, de 4/12/2002) e o art. 4º, inciso III, § 1º, da Resolução TCU 170, de 30/7/2004, in verbis:
Art. 179. A citação, a audiência ou a notificação, bem como a comunicação de diligência, farse-ão:
I - mediante ciência da parte, efetivada por servidor designado, por meio eletrônico, fac-símile, telegrama ou qualquer outra forma, desde que fique confirmada inequivocamente a entrega da comunicação ao destinatário;
II - mediante carta registrada, com aviso de recebimento que comprove a entrega no endereço do destinatário;
III - por edital publicado no Diário Oficial da União, quando o seu destinatário não for localizado
 (...) 
Art. 3º As comunicações serão dirigidas ao responsável, ou ao interessado, ou ao dirigente de órgão ou entidade, ou ao representante legal ou ao procurador constituído nos autos, com poderes expressos no mandato para esse fim, por meio de:
I - correio eletrônico, fac-símile ou telegrama;
II - servidor designado;
III - carta registrada, com aviso de recebimento;
IV - edital publicado no Diário Oficial da União, quando o seu destinatário não for localizado, nas hipóteses em que seja necessário o exercício de defesa".
Art. 4º. Consideram-se entregues as comunicações:
I - efetivadas conforme disposto nos incisos I e II do artigo anterior, mediante confirmação da ciência do destinatário;
II - realizadas na forma prevista no inciso III do artigo anterior, com o retorno do aviso de recebimento, entregue comprovadamente no endereço do destinatário;
III - na data de publicação do edital no Diário Oficial da União, quando realizadas na forma prevista no inciso IV do artigo anterior.
§ 1º O endereço do destinatário deverá ser previamente confirmado mediante consulta aos sistemas disponíveis ao Tribunal ou a outros meios de informação, a qual deverá ser juntada ao respectivo processo.
 (...) 
31.	Bem se vê, portanto, que a validade da citação via postal não depende de que o aviso de recebimento seja assinado pelo próprio destinatário da comunicação, o que dispensa, no caso em tela, a entrega do AR em "mãos próprias". A exigência da norma é no sentido de o Tribunal verificar se a correspondência foi entregue no endereço correto, residindo aqui a necessidade de certeza inequívoca.
32.	Não é outra a orientação da jurisprudência do TCU, conforme se verifica dos julgados a seguir transcritos:
São válidas as comunicações processuais entregues, mediante carta registrada, no endereço correto do responsável, não havendo necessidade de que o recebimento seja feito por ele próprio (Acórdão 3648/2013-TCU-Segunda Câmara, Rel. Min. Ministro José Jorge) ;
É prescindível a entrega pessoal das comunicações pelo TCU, razão pela qual não há necessidade de que o aviso de recebimento seja assinado pelo próprio destinatário. Entregandose a correspondência no endereço correto do destinatário, presume-se o recebimento da citação. (Acórdão 1019/2008-TCU-Plenário, Rel. Min. Ministro BENJAMIN ZYMLER) ;
As comunicações do TCU, inclusive as citações, deverão ser realizadas mediante Aviso de Recebimento - AR, via Empresa Brasileira de Correios e Telégrafos, bastando para sua validade que se demonstre que a correspondência foi entregue no endereço correto. (Acórdão 1526/2007-TCU-Plenário, Rel. Min. Ministro AROLDO CEDRAZ) .
33.	A validade do critério de comunicação processual do TCU foi referendada pelo Supremo Tribunal Federal, nos termos do julgamento do MS-AgR 25.816/DF, por meio do qual se afirmou a desnecessidade da ciência pessoal do interessado, entendendo-se suficiente a comprovação da entrega do "AR" no endereço do destinatário:
EMENTA: AGRAVO REGIMENTAL. MANDADO DE SEGURANÇA. DESNECESSIDADE DE INTIMAÇÃO PESSOAL DAS DECISÕES DO TRIBUNAL DE CONTAS DA UNIÃO. ART. 179 DO REGIMENTO INTERNO DO TCU. INTIMAÇÃO DO ATO IMPUGNADO POR CARTA REGISTRADA, INICIADO O PRAZO DO ART. 18 DA LEI nº 1.533/51 DA DATA CONSTANTE DO AVISO DE RECEBIMENTO. DECADÊNCIA RECONHECIDA. AGRAVO IMPROVIDO.
O envio de carta registrada com aviso de recebimento está expressamente enumerado entre os meios de comunicação de que dispõe o Tribunal de Contas da União para proceder às suas intimações.
O inciso II do art. 179 do Regimento Interno do TCU é claro ao exigir apenas a comprovação da entrega no endereço do destinatário, bastando o aviso de recebimento simples.
34.	No caso vertente, a citação de cada um dos responsáveis se deu em endereços provenientes de pesquisas de endereços realizadas pelo TCU (vide parágrafo 11 acima) , de forma bastante zelosa, em endereços constantes no Sistema da Receita Federal. A entrega dos ofícios nesses endereços ficou comprovada mediante Avisos de Recebimento (AR) .
Da revelia dos Srs. Luiz Aparecido Bertipaglia e Paulo Sergio Braz
35.	Nos processos do TCU, a revelia não leva à presunção de que seriam verdadeiras todas as imputações levantadas contra o responsável, diferentemente do que ocorre no processo civil, em que a revelia do réu opera a presunção da verdade dos fatos narrados pelo autor. Dessa forma, a avaliação da responsabilidade do agente não pode prescindir da prova existente no processo ou para ele carreada. 
36.	Ao não apresentarem suas defesas, os Srs. Luiz Aparecido Bertipaglia e Paulo Sergio Braz deixaram de produzir prova da regular aplicação dos recursos sob sua responsabilidade, em afronta às normas que impõem aos gestores públicos a obrigação legal de, sempre que demandados pelos órgãos de controle, apresentar os documentos que demonstrem a correta utilização das verbas públicas, a exemplo do contido no art. 93 do Decreto-Lei 200/67: "Quem quer que utilize dinheiros públicos terá de justificar seu bom e regular emprego na conformidade das leis, regulamentos e normas emanadas das autoridades administrativas competentes." 
37.	Mesmo as alegações de defesa não sendo apresentadas, considerando o princípio da verdade real que rege esta Corte, procurou-se buscar, em manifestações dos responsáveis na fase interna desta Tomada de Contas Especial, ou na fase externa, já no âmbito do Tribunal, se havia algum argumento que pudesse ser aproveitado a seu favor. 
38.	Verifica-se que embora o Sr. Luiz Aparecido Bertipaglia, por meio do Ofício 178/2013-AMEM, datado de 5/8/2013 (Peça 1, p. 121) , tenha solicitado, na fase interna da TCE, dilatação do prazo concedido pelo MTur para a remessa das informações complementares solicitadas no Ofício  0268/2013/CGMC/SPNPTur/MTur (Peça 1, p. 117) , o fez na condição de Presidente da entidade convenente. Não há nos autos notícia do encaminhamento das aludidas informações.
39.	Assim, os Srs. Luiz Aparecido Bertipaglia e Paulo Sergio Braz não se manifestaram na fase interna da TCE, não havendo nenhum argumento que possa vir a ser analisado, ou que possa servir para afastar as irregularidades apontadas.
40.	Em se tratando de processo em que as partes interessadas não se manifestaram acerca das irregularidades imputadas, não há elementos para que se possa efetivamente aferir e reconhecer a ocorrência de boa-fé na conduta dos responsáveis, podendo este Tribunal, desde logo, proferir o julgamento de mérito pela irregularidade das contas, conforme disposto nos §§ 2º e 6º do art. 202 do Regimento Interno do TCU, e na jurisprudência do Tribunal (Acórdão 2064/2011-TCU-Primeira Câmara, Rel. Min. Ubiratan Aguiar; 6.182/2011-TCU-Primeira Câmara, Rel. Min. Weber de Oliveira; 4.072/2010-TCU-Primeira Câmara, Rel. Min. Valmir Campelo; 1.189/2009-TCU-Primeira Câmara, Rel. Min. Marcos Bemquerer; 731/2008-TCU-Plenário, Rel. Min. Aroldo Cedraz) .
41.	Dessa forma, os Srs. Luiz Aparecido Bertipaglia e Paulo Sergio Braz devem ser considerados revéis, nos termos do art. 12, §3º, da Lei 8.443/1992, devendo as contas serem julgadas irregulares, condenando-os solidariamente ao débito apurado, e aplicando-lhes, individualmente, a multa prevista nos arts. 57, e 58, incisos II e III, da Lei 8.443/1992.
Das alegações de defesa presentadas pela Associação dos Amigos da Educação e Cultura do Norte do Paraná (Amen) 
42.	Citada, a Associação dos Amigos da Educação e Cultura do Norte do Paraná encaminhou ao Tribunal o Ofício 044/2017-AMEN, datado de 28/7/2017 (Peça 21) . Cumpre ressaltar que, embora a entidade convenente tenha sido citada por meio do Ofício 1040/2016-TCU/SECEX-PR (Peça 11) , o aludido expediente fez referência ao Ofício 1039/2016-TCU/ SECEX-PR (Peça 13) . O fato não invalida a resposta à citação, pois trata-se evidentemente apenas de um equívoco, uma vez que o ofício foi produzido em papel timbrado, possui numeração própria da entidade, e foi subscrito pelo seu representante legal à época, o Sr. Luiz Aparecido Bertipaglia, destinatário da citação objeto do referido Ofício 1039/2016-TCU/ SECEX-PR.
43.	No referido expediente, a Associação dos Amigos da Educação e Cultura do Norte do Paraná nada alegou em relação aos valores e aos termos da citação, limitando-se a solicitar o parcelamento do débito em 36 vezes.
44.	Em homenagem ao princípio da verdade real que rege esta Corte, procurou-se buscar, em manifestações da entidade na fase interna desta Tomada de Contas Especial, ou na fase externa, já no âmbito do Tribunal, se havia algum argumento que pudesse ser aproveitado a seu favor. 
45.	Verifica-se que, na fase interna da TCE, a entidade, representada pelo Sr. Luiz Aparecido Bertipaglia, e por meio do Ofício 178/2013-AMEM, datado de 5/8/2013 (Peça 1, p. 121) , apenas solicitou dilatação do prazo concedido pelo MTur para a remessa das informações complementares solicitadas no Ofício 0268/2013/CGMC/SPNPTur/MTur (Peça 1, p. 117) , inexistindo nos autos notícia do encaminhamento das aludidas informações.
46.	Assim, conclui-se que, tanto na fase interna quando na fase externa, a entidade convenente não apresentou qualquer argumento que afaste as irregularidades apontadas na TCE.
47.	Não havendo nos autos elementos que possam atestar a boa-fé da Associação dos Amigos da Educação e Cultura do Norte do Paraná, devem ser rejeitadas suas alegações de defesa (Peça 21) , devendo as contas serem julgadas irregulares, condenando-a, solidariamente com os Srs. Luiz Aparecido Bertipaglia e Paulo Sergio Braz, ao débito apurado, e aplicando-lhe a multa prevista nos arts. 57, e 58, incisos II e III, da Lei 8.443/1992.
48.	Vale ressaltar que a pretensão punitiva do TCU, conforme Acórdão 1441/2016-TCU-Plenário, que uniformizou a jurisprudência acerca dessa questão, subordina-se ao prazo geral de prescrição indicado no art. 205 do Código Civil, que é de 10 anos, contado da data de ocorrência da irregularidade sancionada, nos termos do art. 189 do Código Civil, sendo este prazo interrompido pelo ato que ordenar a citação, a audiência ou a oitiva do responsável. No caso em exame, não ocorreu a prescrição, uma vez que os fatos datam de 2010 e a citação já ocorreu, podendo, assim, ser aplicada sanção aos responsáveis.
CONCLUSÃO
49.	Em face da análise promovida na seção "Exame Técnico" da presente instrução, propõe-se que os Srs. Luiz Aparecido Bertipaglia e Paulo Sergio Braz sejam considerados revéis, para todos os efeitos, dando-se prosseguimento ao processo, com fulcro no art. 12, § 3º, da Lei n. 8.443/1992.
50.	Propõe-se, ainda, rejeitar as alegações de defesa apresentadas pela Associação dos Amigos da Educação e Cultura do Norte do Paraná, uma vez que não foram suficientes para elidir as irregularidades apontadas nos autos.
51.	Tendo em vista que não constam dos autos elementos que permitam reconhecer a boa-fé dos aludidos responsáveis, sugere-se que suas contas sejam julgadas irregulares, nos termos do art. 202, § 6º, do RI/TCU, com a imputação do débito, solidariamente, atualizado monetariamente e acrescido de juros de mora, nos termos do art. 202, §1º do RI/TCU, com a aplicação da multa prevista nos arts. 57, e 58, incisos II e III, da Lei 8.443/1992.
52.	O valor atualizado do débito atribuído aos aludidos responsáveis, solidariamente, sem a incidência de juros de mora, até 23/09/2019, é de R$ 184.857,87 (Peça 63) , e com a incidência de juros de mora, é de R$ 234.543,04 (Peça 64) .
PROPOSTA DE ENCAMINHAMENTO
53.	Diante do exposto, submetem-se os autos à consideração superior, propondo ao Tribunal:
	a) considerar revéis os Srs. Luiz Aparecido Bertipaglia (CPF XXX.509.589-XX) e Paulo Sergio Braz (CPF XXX.230.009-XX) , para todos os efeitos, dando-se prosseguimento ao processo, com fulcro no art. 12, § 3º, da Lei n. 8.443/92;
	b) rejeitar as alegações de defesa apresentadas pela Associação dos Amigos da Educação e Cultura do Norte do Paraná - Amen (CNPJ 04.051.956/0001-73) ;
	c) julgar irregulares, nos termos dos arts. 1º, inciso I, 16, inciso III, alíneas "b" e "c", § 2º, da Lei 8.443/1992 c/c os arts. 19 e 23, inciso III, da mesma Lei, e com arts. 1º, inciso I, 209, inciso I, II, III, IV, 210 e 214, inciso III, do Regimento Interno/TCU, as contas dos Srs. Luiz Aparecido Bertipaglia e Paulo Sergio Braz, e da Associação dos Amigos da Educação e Cultura do Norte do Paraná - Amen, condenando-os, solidariamente, ao pagamento das importâncias a seguir especificadas, atualizadas monetariamente e acrescidas dos juros de mora, calculados a partir das datas discriminadas até a data do efetiva quitação do débito, fixando-lhes o prazo de quinze dias, para que comprovem, perante o Tribunal, o recolhimento das referidas quantias ao Tesouro Nacional, nos termos do art. 23, inciso III, alínea "a", da Lei 8.443/1992, abatendo-se, na oportunidade, os valores já ressarcidos:
	VALOR ORIGINAL (R$) 
	DATA DA OCORRÊNCIA

	3.149,98 (D) 
	5/7/2010

	6.749,97 (D) 
	5/7/2010

	7.109,96 (D) 
	5/7/2010

	6.511,47 (D) 
	5/7/2010

	6.479,97 (D) 
	5/7/2010

	6.209,97 (D) 
	5/7/2010

	84.795,00 (D) 
	5/7/2010

	4.611,25 (C) 
	17/9/2010

	5.045,11 (C) 
	11/10/2017

	5.074,38 (C) 
	13/11/2017

Valor atualizado do débito, com juros, em 23/09/2019: R$ 234.543,04
	d) aplicar individualmente aos Srs. Luiz Aparecido Bertipaglia e Paulo Sergio Braz, e à Associação dos Amigos da Educação e Cultura do Norte do Paraná - Amen, a multa prevista no art. 57 da Lei 8.443/1992 c/c o art. 267 do RI/TCU, fixando-lhes o prazo de quinze dias, a contar da notificação, para que comprovem, perante o Tribunal (art. 214, III, a, do Regimento Interno do TCU) , o recolhimento da dívida aos cofres do Tesouro Nacional, atualizada monetariamente desde a data do acórdão proferido por este Tribunal até a do efetivo recolhimento, se pagas após o vencimento, na forma da legislação em vigor;
	e) aplicar individualmente aos Srs. Luiz Aparecido Bertipaglia e Paulo Sergio Braz, e à Associação dos Amigos da Educação e Cultura do Norte do Paraná - Amen, a multa prevista no art. 58, incisos II e III, da Lei 8.443/1992 c/c o art. 267 do RI/TCU, fixando-lhes o prazo de quinze dias, a contar da notificação, para que comprovem, perante o Tribunal (art. 214, III, a, do Regimento Interno do TCU) , o recolhimento da dívida aos cofres do Tesouro Nacional, atualizada monetariamente desde a data do acórdão proferido por este Tribunal até a do efetivo recolhimento, se pagas após o vencimento, na forma da legislação em vigor;
 	f) autorizar, desde logo, a cobrança judicial das dívidas, caso não atendidas as notificações, na forma do disposto no art. 28, inciso II, da Lei 8.443/1992;
g) autorizar também, desde logo, se requerido, com fundamento no art. 28, inciso I, da Lei 8.443, de 1992 c/c o art. 217, §§ 1º e 2º do Regimento Interno, o parcelamento da dívida em até 36 parcelas, incidindo sobre cada parcela, corrigida monetariamente, os correspondentes acréscimos legais fixando-lhe o prazo de quinze dias, a contar do recebimento da notificação, para comprovar perante o Tribunal o recolhimento da primeira parcela, e de trinta dias, a contar da parcela anterior, para comprovar os recolhimentos das demais parcelas, devendo incidir sobre cada valor mensal, atualizado monetariamente, os juros de mora devidos, no caso do débito, na forma prevista na legislação em vigor, alertando os responsáveis de que a falta de comprovação do recolhimento de qualquer parcela importará o vencimento antecipado do saldo devedor, nos termos do § 2º do art. 217 do Regimento Interno deste Tribunal;
h) enviar cópia do Acórdão ao Procurador-Chefe da República no Estado do Paraná, nos termos do § 3º do art. 16 da Lei 8.443/1992 c/c o § 7º do art. 209 do Regimento Interno do TCU, para adoção das medidas cabíveis, informando-lhe que o inteiro teor da deliberação pode ser consultado no endereço www.tcu.gov.br/acordaos;
i) enviar cópia do Acórdão ao Ministério do Turismo, aos Srs. Luiz Aparecido Bertipaglia e Paulo Sergio Braz, e à Associação dos Amigos da Educação e Cultura do Norte do Paraná - Amen, para ciência, informando que a deliberação, acompanhada do Relatório e do Voto que a fundamenta, está disponível para a consulta no endereço www.tcu.gov.br/acordaos."
2.	O Ministério público junto ao TCU manifestou-se parcialmente de acordo com a proposta da unidade técnica. Transcrevo parecer do Parquet:
"	Cuidam os autos de Tomada de Contas Especial instaurada pelo Ministério do Turismo (MTur) , em desfavor da Associação dos Amigos da Educação e Cultura do Norte do Paraná (Amen) e dos Srs. Luiz Aparecido Bertipaglia e Paulo Sérgio Braz, presidente e diretor-financeiro da entidade na gestão 2009-2013, tendo em vista irregularidades na execução física do Convênio nº 0277/2010 (Siconv 732967) , celebrado com a finalidade de promover o evento intitulado Festival Internacional de Londrina - edição 2010 (Filo) , realizado entre 29 de maio e 27 de junho de 2010 (peça 1, p. 59-77) .
Para a execução do objeto, foram previstos R$ 333.335,00, dos quais R$ 300.000,00 repassados pelo concedente e R$ 33.335,00 a título de contrapartida. O recurso federal foi repassado em parcela única, creditada na conta específica do convênio em 05/07/2010 (peça 55, p. 16) . O ajuste vigeu no período de 03/05/2010 a 21/08/2010, com prazo para a apresentação da prestação de contas até 21/09/2010 (peça 1, p. 65, 72-74 e 93) .
Em análise à prestação de contas, o concedente concluiu pela sua reprovação, com impugnação total das despesas, tendo em vista as irregularidades observadas na execução física do objeto pactuado (peça 1, p. 99-106, 112-116, e peça 2, p. 25) .
Neste TCU, porém, prevaleceu o entendimento de que o débito deveria ser parcial (peças 6 e 7) , restrito aos itens cuja execução física não foi adequadamente comprovada, acrescentando-se a receita obtida com a venda de ingressos (R$ 84.795,00; peça 4, p. 9) , cuja destinação não foi apresentada pela convenente.
A responsabilidade pelo dano foi atribuída solidariamente à Associação dos Amigos da Educação e Cultura do Norte do Paraná e aos Srs. Luiz Aparecido Bertipaglia e Paulo Sérgio Braz, presidente e diretor-financeiro da entidade, os quais foram regularmente citados pelo débito de               R$ 121.006,32 (peças 11/16) , composto pelas seguintes parcelas:
"a) R$ 3.149,98 - o Relatório de Cumprimento do Objeto informa que o item 04 do Plano de Trabalho (Locação de infraestrutura de stand) não foi executado, assim como no Relatório de Fiscalização feito pelo MTur, de 31/5/2010; 
b) R$ 6.749,97 - não foi encaminhada a documentação comprobatória relativa ao serviço de recepcionista (declaração individual do prestador de serviço com RG e CPF, discriminando a função exercida detalhada, o valor contratado e o período de execução, de acordo com o aprovado no Plano de Trabalho) . Além da documentação faltante, o Relatório de Supervisão in loco n. 201/2010, de 31/5/2010, feito pelo MTur, informa que o item não foi executado; 
c) R$ 7.109,96 - não foi encaminhada a documentação comprobatória relativa ao serviço de segurança (declaração individual do prestador de serviço com RG e CPF, discriminando a função exercida detalhada, o valor contratado e o período de execução, de acordo com o aprovado no Plano de Trabalho) . 
d) R$ 6.511,47 - não foi encaminhada a documentação comprobatória relativa ao serviço de limpeza (declaração individual do prestador de serviço com RG e CPF, discriminando a função exercida detalhada, o valor contratado e o período de execução, de acordo com o aprovado no Plano de Trabalho) ; 
e) R$ 6.479,97 - não foi encaminhada a documentação comprobatória relativa ao item "Locação de Arquibancada" (fotografia e/ou filmagem) ; 
f) R$ 6.209,97 - não foi encaminhada a documentação comprobatória relativa ao serviço de vídeo e imagem (fotografia e/ou filmagem) . Além dessa documentação faltante, o Relatório de Supervisão in loco n. 201/2010, de 31/5/2010, feito pelo MTur, informa que o item não foi executado; 
g) R$ 84.795,00 - receita obtida com a venda de ingressos cuja destinação não foi apresentada pela convenente. Conforme cláusula décima terceira do Convênio e a jurisprudência deste TCU (Acórdão 96/2008-TCU-Plenário) , a arrecadação de recursos com a venda de ingressos deve ser revertida para a realização do evento ou restituída aos cofres da União, e os valores correspondentes devem integrar a prestação de contas do convênio." (Grifos originais; peça 9, p. 2) 
Decorrido o prazo regimental estabelecido, os dois administradores permaneceram silentes. A entidade, por sua vez, compareceu aos autos por meio do Ofício nº 044/2017-AMEN, datado de 28/07/2017 (peça 21) . No referido expediente, a Associação dos Amigos da Educação e Cultura do Norte do Paraná nada alegou em relação aos valores e aos termos da citação, limitando-se a solicitar o parcelamento do débito em 36 vezes.
Conforme despacho à peça 27, o pedido de parcelamento da dívida foi deferido,   determinando-se o sobrestamento da TCE até que os respectivos pagamentos fossem promovidos. A entidade convenente comprovou o recolhimento apenas das duas primeiras parcelas do débito, nos valores de R$ 5.045,11 e R$ 5.074,38, pagas em 11/10/2017 e 13/11/2017 (peça 32, p. 2, e 35) .
Notificada a respeito do não recolhimento das parcelas vencidas no período de dezembro de 2017 a abril de 2018, e do risco de vencimento antecipado do saldo devedor (peças 43 e 45) , a Amen não se pronunciou prontamente. Somente em 10/10/2018 é que foram apresentados argumentos, alegando que dificuldades financeiras impediram que a entidade honrasse o pagamento parcelado autorizado em 2017, e solicitando que a dívida remanescente fosse novamente parcelada em 36 vezes (peça 52) .
A Secex/PR apresentou resposta à Associação por e-mail (peça 53) , encaminhando as guias de recolhimento da União relativas às parcelas pendentes, mas não foram comprovados novos pagamentos. Diante disso, os autos foram encaminhados à Secex-TCE para instrução de mérito.
Na instrução à peça 65, diante da revelia dos Srs. Luiz Aparecido Bertipaglia e Paulo Sérgio Braz, e da ausência de argumentos de defesa na manifestação da entidade, a unidade técnica concluiu não haver elementos capazes de elidir as irregularidades apontadas nas citações. Então, foi apresentada proposta de encaminhamento no sentido de julgar irregulares as contas dos responsáveis, condenando-os solidariamente ao ressarcimento da dívida apurada, abatendo-se os valores até então restituídos, e aplicando-lhes individualmente as multas previstas nos arts. 57 e 58, incisos II e III, da Lei nº 8.443/92.
II
Em consulta ao termo do Convênio nº 0277/2010 (peça 1, p. 59-77) , observa-se que o documento foi assinado conjuntamente pelo Sr. Luiz Aparecido Bertipaglia e pelo Sr. Paulo Sérgio Braz, respectivamente presidente e diretor-financeiro da Amen. Por esse motivo, os dois administradores foram responsabilizados pelo débito objeto desta TCE, em solidariedade com a Associação (Súmula TCU nº 230) .
Contudo, a jurisprudência deste Tribunal inclina-se por considerar que a responsabilidade precípua de demonstrar a regularidade de repasses de recursos federais feitos a entidades privadas é de seu dirigente máximo (Acórdão 7482/2014-TCU-Primeira Câmara, 5664/2014-1ª Câmara e 7272/2016-2ª Câmara) .
Compulsando os autos, confirma-se que é o presidente Luiz Aparecido Bertipaglia quem vem representando a Amen nos assuntos relacionados ao convênio em tela. O nome dele consta individualmente como representante legal da entidade nas comunicações emitidas nas fases de proposição do plano de trabalho e de apresentação da prestação de contas ao MTur (peça 1, p. 11, 98 e 121, e peça 55, p. 2-14) ; bem como nos ofícios encaminhados a este Tribunal (peças 23, 32 e 34) , nos quais se comprometeu a restituir o valor do débito, sem sucesso.
A rigor, a inclusão do diretor-financeiro da entidade no rol de responsáveis dependeria da análise e identificação de atos de gestão específicos, que permitissem estabelecer o nexo entre sua conduta e o débito objeto da TCE, o que não se confirma nos documentos disponibilizados até o presente momento processual. 
Desse modo, entendo que o Sr. Paulo Sérgio Braz não deve permanecer no polo passivo da presente demanda.
III
Quanto às sanções propostas pela unidade técnica, convém ressaltar que este TCU tem se posicionado no sentido de somente propor a aplicação concomitante das multas previstas nos arts. 57 e 58 da Lei nº 8.443/92 ao mesmo responsável quando os fatos motivadores de cada penalidade são distintos (Acórdão 1592/2017-TCU-Primeira Câmara, 1158/2015-1ª Câmara, 1343/2015-2ª Câmara e 1791/2012-Plenário) .
Nos termos das citações encaminhadas, não são mencionadas outras irregularidades além daquelas que deram causa ao dano apurado. Diante disso, uma vez que o débito não foi elidido, considero que se deva manter na proposta somente a multa prevista no art. 57 da Lei nº 8.443/92.
IV
Feitas as ponderações acima, este representante do MP/TCU manifesta-se de acordo com as análises empreendidas pela unidade técnica, sugerindo apenas alguns ajustes na proposta de encaminhamento (peça 65, p. 10-12) , a fim de que:
conste novo item, referente à exclusão do Sr. Paulo Sérgio Braz do rol de responsáveis;
o nome do Sr. Paulo Sérgio Braz seja retirado dos itens a, c, d e i; e
o item e, referente à multa do art. 58, seja suprimido da proposta". 
É o relatório.

não há.

Subprocurador-Geral Paulo Soares Bugarin.

TOMADA DE CONTAS ESPECIAL. MINISTÉRIO DO TURISMO. CONVÊNIO. FESTIVAL INTERNACIONAL DE LONDRINA - EDIÇÃO 2010. INPEÇÃO IN LOCO. NÃO COMPROVAÇÃO DE ITENS PREVISTOS NO PLANO DE TRABALHO. COBRANÇA DE INGRESSOS. CITAÇÃO DA CONVENENTE, DO PRESIDENTE DA ENTIDADE E DO DIREITOR FINANCEIRO. REVELIA DAS PESSOAS FÍSICAS. PEDIDO DE PARCELAMENTO DO DÉBITO PELA PESSOA JURÍDICA. RECOLHIMENTO PARCIAL DO DÉBITO. NÃO APRESENTAÇÃO DE ALEGAÇÕES DE DEFESA. CONTAS IRREGULARES. DÉBITO. MULTAS. CIÊNCIA.

TOMADA DE CONTAS ESPECIAL (TCE)

Secretaria de Controle Externo de Tomada de Contas Especial (SecexTCE).

Trata-se de tomada de contas especial instaurada pelo Ministério do Turismo (MTur) em razão de irregularidades no Convênio 0277/2010 (Siconv 732967) , firmado com a Associação dos Amigos da Educação e Cultura do Norte do Paraná (Amen) para realizar o Festival Internacional de Londrina - edição 2010.
2.	O ajuste em apreço foi firmado no valor de R$ 333.335,00, sendo R$ 300.000,00 à conta do concedente e R$ 33.335,00 referentes à contrapartida financeira do convenente. Sua vigência compreendeu o período de 3/5/2010 a 21/8/2010, com prazo para a apresentação da prestação de contas até 21/9/2010. 
3.	Houve fiscalização in loco no dia de abertura do festival, tendo o servidor do Ministério do Turismo consignado a inexecução de itens previstos no plano de trabalho, a saber: contratação de recepcionistas, locação de dois estandes completos e aluguel de equipamentos de vídeo/imagem. Em paralelo, observou que estavam sendo cobrados ingressos para entrada no local do evento, valores cuja destinação, até o presente momento, é desconhecida. 
4.	Na prestação de contas, novas irregularidades foram comprovadas. Algumas despesas previstas no plano de trabalho não foram comprovadas, a saber: serviços de segurança e limpeza e locação de arquibancadas, telões e projetores.
5.	A receita obtida com a venda de ingressos totalizou R$ 84.795,00. É importante esclarecer que, de acordo com a cláusula décima terceira do Convênio (peça 1, p. 74) e com a jurisprudência desta Corte (a exemplo do Acórdão 96/2008-TCU-Plenário) , a arrecadação de recursos com a venda de ingressos deve ser revertida para a realização do evento ou restituída aos cofres da União, e os valores correspondentes devem integrar a prestação de contas do convênio. Como essa obrigação não foi cumprida, deve-se impugnar a quantia. As demais irregularidades, que envolveram a não comprovação de despesas previstas no plano de trabalho, somaram R$ 36.211,32. 
6.	Em razão disso, a Secex/TCE promoveu a citação da associação convenente, do presidente (sr. Luiz Aparecido Bertipaglia) e do diretor financeiro da entidade (sr. Paulo Sergio Braz) pelo total mencionado no parágrafo anterior. 
7.	Regularmente notificados no endereço constante na base de dados da Receita Federal, as pessoas físicas deixaram transcorrer in albis o prazo a elas concedido, isto é, não apresentaram alegações de defesa, tampouco recolheram o débito. Dessa forma, entendo que deva ser declarada a revelia deles, dando-se prosseguimento ao processo, de acordo com o art. 12, § 3º, da Lei 8.443/1992.
8.	A associação, por sua vez, não apresentou alegações de defesa, mas requereu o parcelamento da dívida, pleito atendido imediatamente. Após recolher aos cofres públicos as duas parcelas iniciais, deixou de pagar o restante, mesmo após sucessivos contatos da unidade técnica. 
9.	Por essa razão, não havendo evidências nos autos da boa e regular aplicação de parte dos recursos repassados, entendo que este Tribunal deva julgar irregulares as contas dos jurisdicionados, condenando-os solidariamente em débito, que deverá considerar a importância já ressarcida pela associação, e aplicando-lhes multas individuais previstas no art. 57 da Lei 8.443/1992. 
10.	O Ministério Público junto ao TCU pugnou pela exclusão de responsabilidade do diretor financeiro, sob a justificativa de que a responsabilidade precípua de demonstrar a regularidade dos desembolsos é do dirigente máximo da entidade e de que, no caso concreto, o representante da Amen nos assuntos relacionados ao convênio seria o sr. Luiz Aparecido Bertipaglia. 
11.	O argumento não pode ser aceito, pois o termo de convênio foi assinado não somente pelo presidente, mas também pelo sr. Paulo Sergio Braz, os quais, por essa razão, respondem pela correta aplicação dos recursos. Além disso, foi dada oportunidade de o diretor financeiro demonstrar que o convênio não foi conduzido por ele, preferindo, em vez disso, manter-se inerte. 
12.	Amparado nesses argumentos, mantenho a responsabilidade desse gestor. 
13.	Ante o exposto, voto no sentido de que seja aprovado o acórdão que ora submeto à deliberação deste Colegiado.
TCU, Sala das Sessões Ministro Luciano Brandão Alves de Souza, em 31 de março de 2020.
BENJAMIN ZYMLER 
Relator